臺灣嘉義地方法院刑事判決
110年度金訴字第205號
公  訴  人  臺灣嘉義地方檢察署檢察官
被      告  曾健勳


輔  佐  人  
即被告之父  曾志平
上列被告因違反洗錢防制法等案件，經檢察官聲請簡易判決處刑
（110年度偵字第6277號），本院改依通常程序審理，判決如下
：
    主  文
曾健勳無罪。
    理  由
一、聲請簡易判決處刑意旨略以：被告曾健勳應可預見將金融機構
    帳戶之金融卡與密碼出售、出租或提供他人使用，極可能遭
    詐欺集團作為人頭帳戶實施取得贓款及掩飾、隱匿詐欺不法
    所得去向之犯罪工具，因而幫助他人從事詐欺取財罪及洗錢
    罪，惟仍基於縱詐欺集團以其金融帳戶實施詐欺取財罪及洗
    錢罪亦不違背其本意之幫助不確定故意，於民國109年10月16
    日19時32分許，在嘉義縣○○鎮○○路0號之統一超商布龍門市
    ，將所申辦之中華郵政股份有限公司布袋郵局帳號000-0000
    0000000000號帳戶（下稱本案帳戶）之存摺、金融卡，以店
    到店交貨便之方式，寄送給身分不詳、通訊軟體LINE暱稱「
    Kelly」指定之人，並在LINE對話中將金融卡密碼告知對方
    。嗣前揭詐欺集團成員取得本案帳戶資料後，即共同意圖為
    自己不法之所有，基於詐欺取財、洗錢之犯意聯絡，於109年
    10月20日16時許，撥打電話給告訴人洪彥彬，佯稱係沃客飯
    店員工，因操作失誤致將告訴人升等為VIP客戶，需其協助
    操作以解除設定云云，致告訴人陷於錯誤而於同日19時24分
    許，以網路銀行轉帳之方式匯款新臺幣（下同）9萬9,789元
    至本案帳戶內，旋遭提領一空。因此認被告涉犯刑法第30條
    第1項前段、第339條第1項之幫助詐欺取財、刑法第30條第1
    項前段、洗錢防制法第14條第1項之幫助洗錢等罪嫌。
二、按檢察官對於起訴之犯罪事實，應負提出證據及說服之實質
    舉證責任。倘其所提出之證據，不足為被告有罪之積極證明
    ，或其指出證明之方法，無法說服法院以形成被告有罪之心
    證者，應貫徹無罪推定原則，刑事妥速審判法第6條定有明
    文。
三、公訴人認被告涉有幫助詐欺取財、幫助洗錢等罪嫌，無非係
    以被告之供述、告訴人於警詢之指述、本案帳戶之開戶基本
    資料及客戶歷史交易清單、告訴人之轉帳紀錄、被告與「Ke
    lly」間之LINE對話紀錄截圖等為其依據。
四、被告坦承有將本案帳戶之金融卡寄到「Kelly」指定之地點
    ，以及行騙者以本案帳戶作為詐騙告訴人之工具等事實，惟
    堅詞否認有何幫助詐欺取財、幫助洗錢等犯行，辯稱：我當
    時是在臉書看到借錢的廣告，所以跟對方加LINE，要跟對方
    借錢，對方說要提供金融卡，我就傻傻拿去寄等語。
五、查被告於109年10月16日19時32分在嘉義縣○○鎮○○路0號之統
    一超商布龍門市，以店到店交貨之方式，將本案帳戶之金融
    卡寄給「Kelly」指定之地點，並在LINE中告知「Kelly」金
    融卡密碼，以及該帳戶最後供行騙者做為詐騙告訴人所用之
    受款帳戶等事實，業據被告坦認在卷（警卷2至3頁、偵卷15
    至16頁、本院卷79至81頁），核與告訴人於警詢時指述之情
    節相符（警卷5至6頁），並有本案帳戶之開戶基本資料及客
    戶歷史交易清單、告訴人之轉帳紀錄、被告與「Kelly」間
    之LINE對話紀錄截圖等在卷可憑（警卷8至9頁、18頁、22至
    33頁），此部分應可認定。
六、本案應究明者，係依檢察官所舉之證據，是否足以證明被告
    寄送本案帳戶金融卡給「Kelly」之行為，係基於幫助他人
    進行詐欺取財及洗錢犯罪之不確定故意所為。經查：
  ㈠刑法上幫助之行為，須有幫助他人犯罪之意思，如無此種故
    意，基於其他原因，以助成他人犯罪之結果，尚難以幫助論
    。又刑法上幫助犯，係指於他人實行犯罪前或實行之際，基
    於幫助之意思，故意予以便利或協助，以利其犯罪之實行者
    而言。是幫助犯須對正犯之犯罪事實、犯罪之實行及其本人
    之行為將有助於正犯犯罪之遂行等3項具有認識，並決意為
    之，始能成立（最高法院102年度台上字第3129號判決意旨
    參照）。如果行為人交付金融帳戶資料，同樣係因遭到行騙
    者詐騙，自無法逕以幫助詐欺取財罪、幫助洗錢罪相繩。
  ㈡依被告與「Kelly」間之LINE對話紀錄可知，「Kelly」一開
    始就自稱係「證件借款」的人員，並詢問被告「幾歲，在哪
    工作，做什麼工作」，再以要幫忙遞交公司過件審核為由，
    要求被告傳身分證、健保卡之照片（警卷22頁），不久即宣
    稱「公司同意借給你3萬元，本利攤還，30天為一期，每期
    利息600元，你想分幾期還」（警卷23頁）。接下來雙方就
    開始針對共要借多錢、要分幾期、每月還款金額、匯款帳號
    、何時匯款、還款及方式等事項進行討論（警卷24至26頁）
    。迨雙方討論好上情後，「Kelly」便向被告稱「作業流程
    是這樣的，沒有拉聯徵也沒照會，所以要把卡片寄到公司測
    試，確定沒有法扣強扣，隔天外務人員就會把卡片拿回給你
    ，公司匯款到你帳戶，你把錢取出來，再簽借款合約書和本
    票」、「把卡片寄過來，測試你卡片有無正常使用，有無法
    扣強扣自動扣繳，以免公司把錢匯過去，被強扣而產生金額
    有爭議」（警卷27頁）。之後「Kelly」並開始詳細教被告
    如何在統一超商寄送金融卡，被告則在寄送後向「Kelly」
    表示「你弄好了之後，你要放回這個合（應係『盒』之誤繕）
    子寄回來給我」、「和卡片」（警卷28至29頁）。而「Kell
    y」於109年10月18日查到被告寄送之包裏已配達門市後，便
    要求被告提供金融卡密碼，並聲稱「公司領到你的提款卡，
    財務測試帳戶需要用到」，「Kelly」得知密碼後，又向被
    告表示「你提供一下附近的地址，手機號碼，賴（應指「LI
    NE」）ID」，並在被告向其詢問是否會寄回去時，回稱「測
    試完肯定要拿回去給你欸」，隨後在被告提供自己現居地、
    手機號碼、LINE的ID等個人資料後，再要求被告拍手持身分
    證的照片，宣稱要確認是否為被告本人辦理借款（警卷30至
    32頁）。被告在依「Kelly」指示拍完手持身分證之照片後
    之一日或數日（對話紀錄看不出詳細日期），便不斷詢問「
    怎麼看到到貨了嗎」、「到了嗎」、「姐姐我的提款卡和合
    （應係『盒』之誤繕）子到了嗎」，於109年10月22日至24日
    亦一再催促詢問，惟均未獲回應（警卷32至33頁）。由上述
    對話紀錄可知，被告在LINE中確實都是與「Kelly」談論借
    款事宜，「Kelly」也會煞有其事地解釋如何匯款、還款、
    如何分期，且設計一套說詞，要求被告寄送金融卡，以利審
    核，而在被告寄送後，則向被告強調測試後隔天就會返還金
    融卡，並索取被告之居所地址及手機號碼，製造會將金融卡
    交回之假象，隨後更要求被告傳送自己手持身分證之照片，
    宣稱要確認是否為被告本人借款，一再用話術來降低被告戒
    心，要讓被告確信是在談論借貸事宜。另從被告有向「Kell
    y」告知日後要將金融卡返還，以及還聽從指示將自己個人
    資料全數提供，並一再詢問「Kelly」是否已經拿到金融卡
    等情綜合觀之，可知被告當時主觀上應是相信「Kelly」的
    說詞，認為其係將金融卡提供給正常經營的公司。
  ㈢固然從事後、一般理性謹慎者之角度觀之，「Kelly」之說法
    有諸多破綻，會認為怎麼可能會有人因此受騙上當，被告率
    爾將金融卡寄交給「Kelly」持用，主觀上應有幫助詐欺的
    間接故意。然而，社會上並不排除存在許多思慮不夠周延、
    容易受到蒙騙的人，此即何以政府機構、銀行機關、大眾媒
    體多方積極宣導，提醒百姓切勿輕信詐欺集團來電的謊言，
    前往銀行匯款轉帳到指定銀行帳戶，然而仍有許多百姓聽到
    詐欺集團來電的騙術後，依然深信不疑地依照詐欺集團成員
    指示前往自動櫃員機轉帳、或前往銀行臨櫃匯出款項、或面
    交款項給詐欺集團，有的案例甚至還隔了很多時間以後再次
    轉帳、匯款或面交款項給詐欺集團者（即期間還有很多時間
    可以冷靜思考者），或者該被害人於親友、銀行行員、警察
    發現後加以規勸阻止，仍然堅持要將款項匯給詐欺集團者。
    因此尚無法以吾等一般人的智識程度、注意能力，逕認社會
    上不會有被騙而交出金融帳戶者。況且，現今詐騙案件頻傳
    ，販賣金融帳戶與詐欺集團成員將會遭受刑事訴追，業經金
    融機構配合檢、警宣導周知，且此類犯罪者亦確實因此受刑
    事處罰，詐欺集團藉由傳統收購手法蒐集人頭金融帳戶管道
    已逐漸困難，因此透過刊登廣告，假借招募員工之名義，使
    社會經驗不足或思慮程度不周者亦一時受到欺騙，而誤信對
    方之說詞，因而交出金融帳戶資料者所在多有，金融帳戶之
    存摺、提款卡及密碼等金融工具自也有可能成為詐欺集團設
    法騙取之標的物，遭詐欺交付金融帳戶資料之人，亦可能處
    於與被詐欺交付金錢之人同等之被害人地位。刑法上判斷行
    為人是否該當刑事責任之要件，應以處於與行為人同樣情境
    下之人是否會為相同行為作為判斷標準，自不得僅以一般人
    之正常智識、具有相當社會生活經驗等空泛之不確定概念，
    率予推斷被告必具備有縝密分辨自稱合法經營公司者實為詐
    欺集團之智識水平及警覺程度，仍要綜合行為人之生長環境
    、教育程度、當時之年齡及身心狀況，來判斷被告主觀上是
    否有幫助他人詐欺之故意。查本案被告自96年起就經醫院鑑
    定具有輕度智能障礙，最近1次係於108年6月5日進行鑑定，
    鑑定結果認被告因發展遲緩，而輕度智能不足，政府並因此
    核發輕度身心障礙證明給被告乙節，有嘉義縣政府110年10
    月21日府授社身福字第1100236607號函暨所附之身心障礙鑑
    定表影本1份在卷可憑（本院卷91至183頁）。被告到庭亦稱
    ：我國小就讀布袋景山國小分校特教班，國中則是唸過溝國
    中特教班等語；輔佐人即被告父親曾志平到庭則稱：被告在
    讀國小一年級的時候，老師說被告的頭腦跟正常人不太一樣
    ，叫我們去鑑定等語（本院卷209頁）。而被告在經本院訊
    問的過程中，有時也確實會答非所問，無法理解法官的問題
    ，多需經由輔佐人在旁多次解釋說明，但是被告可能仍繼續
    有答非所問的情形（本院卷209頁）。由此可知，被告的智
    能確較常人不足，判斷事理、對錯之能力自無法與一般人相
    提並論，且其行為時年僅20歲，才剛成年不久，社會歷練亦
    有不足，另被告自陳沒有跟金融機構或當舖、錢莊借錢的經
    驗，也不知一般借錢需要什麼證件等語（本院卷208頁），
    再加上「Kelly」在LINE上不斷營造自己是放貸業者之假象
    ，跟被告針對要分幾期、每月還款金額、匯款帳號、何時匯
    款、還款及方式等事項進行討論，甚至以要核對是否為被告
    本人借款為由，要求被告傳送持身分證之照片，以取信被告
    。綜合上情，本院認為依被告之狀況，實在難以認為其有能
    力識破「Kelly」之話術，因此被告未能清楚辨識此係異於
    常規之借款手續、將來更有遭挪為不法使用之虞，而未加提
    防將金融卡及密碼交付他人，並非難以理解或全然不可採信
    ，故斷難以被告疏於注意之情即遽認其具有幫助詐欺或幫助
    洗錢犯罪之認知與容任。
七、綜上所述，被告固有交付本案帳戶之金融卡及密碼與他人，
    告訴人亦於前揭時間匯款至本案帳戶，惟被告辯稱係為辦理
    貸款，始將本案帳戶金融卡及密碼交付他人，主觀上並無幫
    助洗錢或幫助詐欺之故意，並非全然無據，尚難僅以被告寄
    交金融卡及告知密碼之行為，遽認其主觀上有明確認知或可
    預見帳戶係供詐欺集團成員騙取他人財物之人頭帳戶使用之
    幫助詐欺取財或幫助洗錢之直接故意或不確定故意。此外，
    依檢察官所提之證據，並無其他積極證據足以證明被告主觀
    上有幫助詐欺取財、洗錢的不確定故意，故依罪證有疑，利
    於被告原則，依法自應為無罪之諭知。
據上論斷，應依刑事訴訟法第452條、第301條第1項前段，判決
如主文。
本案經檢察官蔡英俊聲請簡易判決處刑、檢察官葉美菁到庭執行
職務
中　　華　　民　　國　　110 　年　　12　　月　　21　　日
                  刑事第三庭    審判長法  官  吳育霖
                                      法  官  方宣恩
                                      法  官  張佐榕
以上正本證明與原本無異。
如不服本判決，應於判決送達後20日內向本院提出上訴狀（應附
繕本）。告訴人或被害人如對於本判決不服者，應具備理由請求
檢察官上訴，其上訴期間之計算係以檢察官收受判決正本之日期
為準。
中　　華　　民　　國　　110 　年　　12　　月　　21　　日
                                      書記官　連彩婷